臺灣高等法院刑事判決　　　　　　　　96年度上訴字第4054號
上　訴　人
即　被　告　甲○○
上列上訴人因偽造文書等案件，不服臺灣板橋地方法院95年度訴
字第3574號，中華民國96年1 月31日第一審判決（起訴案號：臺
灣板橋地方法院檢察署95年度偵字第24332、14484號），提起上
訴，本院判決如下：
    主  文
原判決關於甲○○部分撤銷。
甲○○共同行使偽造公文書，足以生損害於公眾及他人，累犯，
處有期徒刑壹年肆月；減為有期徒刑捌月。扣案如附表二所示之
物沒收。
    事  實
一、甲○○(1)於民國90年間，因違反毒品危害防制條例案件，經
    臺灣板橋地方法院以90年度易字第2855號判決判處有期徒刑
    10月，不服提起上訴後，經本院以90年度上易字第3917號判
    決駁回上訴確定；(2)於92年間，因違反毒品危害防制條例案
    件，經臺灣板橋地方法院以92年度簡字第1530號判決判處有
    期徒刑6 月確定；(3)於92年間，因偽造文書案件，經同院以
    92年度訴字第1528號判決判處有期徒刑4 月確定。上開(2)、
    (3)二罪，經臺灣板橋地方法院以92年度聲字第1880號裁定定
    應執行有期徒刑9 月確定，並與上開(1)罪接續執行，甫於94
    年3 月25日執行完畢。仍不知悔改，見陳帝昊、畢卡諾（均
    經原審判決確定）在奇摩網路聊天室刊登協助向金融機構辦
    理貸款之訊息，以0000000000號行動電話號碼作為聯繫之用
    ，招攬不特定不符一般銀行申辦貸款資格之人與其等聯繫，
    由陳帝昊告知可提供偽造之軍人身分證件，並由申請人穿著
    軍官服飾，使金融機購誤信申請人為軍官，財務信用狀況良
    好可貸與款項之方式，共同詐取貸款，陳帝昊、畢卡諾則自
    貸款所得中抽取一至三成圖利。甲○○竟萌生與陳帝昊、畢
    卡諾、乙○○（均經原審判處罪刑確定）共同基於公然冒用
    公務員服飾、徽章、官銜及意圖為自己不法所有之詐欺取財
    、行使偽造公文書、盜用公印文、行使偽造特種文書之犯意
    聯絡，與陳帝昊等人接洽聯絡，提供自己之照片等資料予陳
    帝昊等人，由陳帝昊於95年間某日，在臺北縣中和市○○路
    196巷7弄12號住處，以電腦打字方式，製作甲○○、乙○○
    名義之臺北縣後備九一一旅令、北部地區後備司令部軍人在
    職證明，旋影印陳帝昊所有國防部後備司令部94年9月20日
    御人字第0940006301號令上真正國防部後備司令部之「國防
    部後備司令部印」公印文，加以裁剪移置於上開旅令及在職
    證明上，再加以影印而盜用該公印文，偽造成以「國防部後
    備司令部」名義發文之附表一編號2、3、6、7所示之公文書
    及特種文書；復接續將陳帝昊所有之真正中華民國軍人身分
    證為彩色影印後，將甲○○、乙○○提供之照片及個人基本
    資料，以電腦打字及剪貼方式，黏貼於上開中華民國軍人身
    分證彩色影本上，偽造成附表編號1、5之特種文書；另將陳
    帝昊保留退伍前之個人薪餉單予以影印，而偽造成附表一編
    號4、8所示之薪餉單。旋於95年2月16日，甲○○、乙○○
    穿著陳帝昊等人所有之陸軍少校軍服，與陳帝昊、畢卡諾同
    持附表一所示偽造文書，前往址設臺北縣中和市○○街9號
    之合作金庫銀行中和分行（下稱合作金庫）申辦貸款，由甲
    ○○、乙○○互相擔任彼此貸款新臺幣（下同）100萬元之
    連帶保證人而共同行使附表一之公文書、特種文書，足以生
    損害於國防部對於職業軍人身分管理及合作金庫對於核駁信
    用貸款之正確性。後因合作金庫行員察覺有異，而未核准貸
    款。嗣乙○○於95年3月2日，再度穿著軍服前往合作金庫查
    詢核撥借貸款項時，為銀行行員當場報警查獲，並扣得陳帝
    昊所有，供其與畢卡諾、甲○○、乙○○犯本件犯罪之附表
    二所示之物。嗣再循線查獲陳帝昊、畢卡諾、甲○○等人。
三、案經臺北縣政府警察局中和分局報請臺灣板橋地方法院檢察
    署檢察官偵查起訴。
    理  由
一、訊據上訴人即被告甲○○雖坦承於上開時、地穿著軍人服飾
    ，前往合作金庫申辦貸款，且貸款申請書係其當場填寫之事
    實不諱，惟矢口否認有行使偽造公文書等行為，辯稱：偽造
    之文件伊從來沒有看過，伊只是辦貸款聽從陳帝昊指示，配
    合到合作金庫辦理，那些證件都是陳帝昊放在牛皮紙袋內交
    給銀行人員，伊沒有行使偽造公文書行為，否則，不會用自
    己真實姓名，且伊事後回來已不願繼續辦理云云，然查：上
    開事實，業經被告於偵查、原審審理時坦承不諱，核與證人
    即共同正犯陳帝昊、乙○○於偵查中所為證述、證人即合作
    金庫行員李冠興所為證述情節相符。並有偽造附表一所示之
    公文書、特種文書等影本在卷可稽，復有附表二所示之軍用
    夾克、軍用外衣、軍用褲子各1件扣案為憑。按以自己共同
    犯罪之意思，參與實施犯罪構成要件以外之行為，或以自己
    共同犯罪之意思，事先同謀，而由其中一部分人實施犯罪之
    行為者，均為共同正犯。本件被告前往合作金庫辦理貸款時
    ，既穿著軍服，並於「合作金庫銀行小額消費性貸款申請書
    」上親自填載：「現在服務單：『役備911旅』、職務：『
    少校後勤官』、服務年資：『13年』」等虛偽資料，顯見其
    明知其係以上開軍職身分向合作金庫申辦貸款，且被告為一
    具有知識經驗及社會歷練之成年人，理應知悉向銀行辦理貸
    款，應備妥證明其身分之文件，以供銀行評估是否有償還貸
    款之能力，是被告既與陳帝昊、畢卡諾、乙○○等人共同合
    意以虛偽身分向合作金庫辦理貸款，並穿著有服飾、徽章之
    軍服，親自前往合作金庫填載相關申請資料，復推由陳帝昊
    提供附表一所示偽造公文書、特種文書予合作金庫憑以辦理
    ，無論附表一所示偽造公文書、特種文書是否由被告親自向
    合作金庫提出，均無礙於被告以共同犯罪之意思，參與貸款
    部分行為之實行而為共同正犯之結果。又被告所云事後不願
    繼續辦理貸款，既無任何證據足以證明，尚難遽以採信。被
    告雖聲請傳喚銀行行員以證明其未行使附表一文書乙情，因
    本件事證已臻明確，尚無傳喚之必要。綜上，被告所辯，均
    不足採信。本件事證明確，犯行均堪認定。
二、被告行為後，刑法業於94年2月2日以華總一義字第09400014
    901 號令修正公布，並自95年7月1日起施行。有關本件情形
    ：
  (1)刑法第159條冒充公務員服章罪、第212條偽造特種文書罪、
    第339條第1項詐欺罪，其法定本刑中關於罰金刑之規定，因
    刑法第33條第5款業經修正，罰金最低額已提高為1,000元以
    上，並以百元為單位，經新舊法比較，應以舊法較有利於被
    告。
  (2)舊法第26條未遂犯減輕其刑之規定，移列為新法第25條，非
    屬刑法第2條第1項規定所指法律變更，應依一般法律適用原
    則，適用裁判時法。
  (3)修正後刑法第28條將「實施」修正為「實行」，不包括「陰
    謀犯」、「預備犯」，範圍已有限縮，共同正犯之範圍既因
    此有變動，自屬犯罪後法律有變更，比較新舊法，以修正後
    刑法有利於被告。
  (4)刑法第55條牽連犯之規定業經刪除，被告之數犯罪行為，於
    新法施行後，應予分論併罰。比較新舊法，以舊法有利於被
    告。
  (5)刑法第47條、第49條之規定亦經修正。修正前刑法關於累犯
    之規定，其5 年以內再犯之罪為有期徒刑以上之罪（不分故
    意犯或過失犯），均應論以累犯，惟如前案係依軍法審判者
    ，則不應論以累犯；修正後刑法關於累犯之規定，其5 年以
    內再犯之罪以故意犯為限，始應論以累犯，惟如前案係依軍
    法審判者，亦應論以累犯。綜其全部之結果比較，本件被告
    有如事實欄所述之前科及刑之執行情形，其於有期徒刑執行
    完畢，5 年以內故意再犯本件有期徒刑以上之罪，不論依新
    舊法規定，均應論以累犯，並無有利或不利之情形。
  (6)綜合上開法律修正前、後之比較，適用舊法對被告較為有利
    ，自應整體適用修正前之刑法相關規定。
三、核被告所為，係犯刑法第159 條之公然冒用公務員服章罪、
    第216條、第211條之行使偽造公文書罪（行使偽造臺北縣後
    備九一一旅令影本部分）、刑法第218條第2項盜用公印文罪
    （偽造北部地方後備司令部在職證明影本部分）、刑法第21
    6條、第212條之行使偽造特種文書罪（行使偽造之中華民國
    軍人身分證影本、薪餉單等影本部分）及刑法第339條第3項
    、第1項之詐欺取財未遂罪。公訴人雖認被告涉犯刑法第218
    條第1項之偽造公印文罪，因陳帝昊係以真正「國防部後備
    司令部」公印文影印後，加以剪裁移置在附表一編號2、3、
    6 、7文件上，所為係盜用公印文而非偽造公印文，因社會
    事實同一，自應變更起訴法條。被告已著手於詐欺行為之實
    行而不遂，為未遂犯，依法減輕其刑。被告由陳帝昊接續以
    彩色影印真正之「國防部後備司令部令」公印文後，加以裁
    剪移置於臺北縣後備九一一旅令、北部地區後備司令部軍人
    在職證明上，再影印而盜用該印文之行為，為偽造公文書之
    部分行為（臺北縣後備九一一旅令），然因北部地區後備司
    令部軍人在職證明為特種文書，盜用公印文於其上，應同時
    成立刑法第212條、第218條第2項之罪，且因刑法第218 條
    第2項法定本刑較高，自應依修正前刑法第55條從一重之盜
    用公印文罪論處。又偽造公文書、特種文書之低度行為，均
    為行使之高度行為所吸收，不另論罪。至被告與陳帝昊等人
    於各該次以乙○○、甲○○名義申辦貸款時所偽造附表一所
    示特種文書之犯行，時間、空間緊密相接，顯屬單一之犯意
    決定，一行為之接續進行，此部分僅成立一偽造特種文書罪
    。被告與陳帝昊、畢卡諾、乙○○間，就上開事實有犯意聯
    絡及行為分擔，均為共同正犯。又被告公然冒用公務員服章
    、行使偽造公文書、盜用公印文、行使偽造特種文書、詐欺
    未遂等行為間，有方法、目的之牽連關係，依修正前刑法第
    55 條規定從一重之行使偽造公文書罪處斷。被告有如事實
    欄所載之前科及刑之執行情形，有本院被告前案紀錄表在卷
    可稽，其前受有期徒刑執行完畢，於5年以內再犯本件有期
    徒刑以上之罪，為累犯，爰依修正前刑法第47條規定，加重
    其刑。
四、原審認被告所犯罪證明確，予以論罪科刑，固非無見。惟查
    ：(1)被告行為後，刑法第28條、第47條亦經修正，原判決以
    新、舊法並無有利或不利被告之情而誤認該等法條非屬法律
    變更，尚有誤會。(2)如上所認定，被告推由陳帝昊盜用真正
    之「國防部後備司令部令」公印文於北部地區後備司令部軍
    人在職證明影本上，疏未論以法定本刑較重之刑法第218 條
    第2 項之罪，且未變更起訴法條（偽造公文書部分），並逕
    認陳帝昊無偽造公印文行為，而不另為無罪諭知，亦有未洽
    。(3)刑法第38條沒收之規定，於被告行為後，亦同時修正，
    按從刑附屬主刑，除法律有特別規定外，依主刑所適用之法
    律。如上所述，本件經比較新舊法，以舊法有利於被告，自
    應以舊法為沒收之依據，原判決誤用裁判時法，亦有違誤。
    (4)被告行為後，中華民國96年罪犯減刑條例業於96年7 月16
    日生效施行，被告所犯合於減刑規定，為原審判決所未及審
    酌，尚有未洽。被告雖以因結婚、創業需要，誤信網路代辦
    公司，一切依陳帝昊指示處理，偽造之證件亦未曾接觸，不
    了解嚴重性，量刑過重為由提起上訴。惟被告為一有知識經
    驗與社會歷練之人，當知冒充陸軍少校身分向銀行貸款，必
    須提供相關證明身分之偽造文件使銀行信以為真，此種行為
    涉及不法犯罪，猶同意為之，並提出自己身分資料、照片供
    陳帝昊等人偽造相關文件之用，自難卸免共犯之責。且量刑
    輕重係事實審法院得依職權自由裁量之事項，苟已斟酌刑法
    第57條各款所列情狀而未逾越法定刑度，不得遽指為違法。
    被告身著少校軍服前往銀行貸款，如非遭銀行行員識破，恐
    致銀行損失慘重，犯罪情狀匪淺，原判決已詳敘量刑之依據
    ，經核尚無失出失入之情，其上訴為無理由。惟原判決既有
    上開可議之處，仍無可維持，應由本院將上訴人分撤銷改判
    。爰審酌被告故意提供身分資料及照片，推由陳帝昊等人偽
    造附表之公文書、特種文書，與陳帝昊等人共同詐騙銀行，
    紊亂金融秩序，及其素行、犯罪之動機、目的、手段、所生
    危害等一切情狀，量處如主文所示之刑，以資懲儆。且被告
    行為後，中華民國96年罪犯減刑條例於同年7月16日生效施
    行，被告所犯合於減刑規定，自應依法減刑。至扣案如附表
    二所示之物品，為陳帝昊所有，供其與被告共犯本件犯行所
    用之物，爰依修正前刑法第38條第1項第2款規定宣告沒收。
    至附表一所示之偽造公文書、偽造特種文書，被告已交付予
    合作金庫，非屬其等所有，且陳帝昊以影印移置之方式，將
    「國防部後備司令部印」之真正印文，套印於上開偽造之公
    文書、特種文書影本上，因屬真正印文之影印盜用，尚非偽
    造之印文，亦不能依刑法第219條規定宣告沒收，併此敘明
    。
據上論斷，應依刑事訴訟法第369條第1項前段、第364條、第299
條第1項前段、第300條，刑法第2條第1項前段、第159條、第216
條、第211條、第212條、第218條第2項、第339條第3項、第1 項
、修正前刑法第28條、第55條、第47條、第55條、第38條第1 項
第2款，罰金罰鍰提高標準條例第1條前段，中華民國96年罪犯減
刑條例第2條第1項第3款、第7條，判決如主文。
本案經檢察官覃正祥到庭執行職務。
中　　華　　民　　國　　96　　年　　12 　 月　　20　　日
                  刑事第二庭審判長法　官　呂丹玉
                                  法　官  王詠寰
                                  法　官  李麗玲
以上正本證明與原本無異。
如不服本判決，應於收受送達後十日內向本院提出上訴書狀，其
未敘述上訴之理由者並得於提起上訴後十日內向本院補提理由書
（均須按他造當事人之人數附繕本）。
                                  書記官　廖婷璇
中　　華　　民　　國　　96　　年　　12　　月　　20　　日
附錄：本案論罪科刑法條全文
中華民國刑法第216條
行使第 210 條至第 215 條之文書者，依偽造、變造文書或登載
不實事項或使登載不實事項之規定處斷。
中華民國刑法第211條
偽造、變造公文書，足以生損害於公眾或他人者，處 1 年以上 7
年以下有期徒刑。
中華民國刑法第212條
偽造、變造護照、旅券、免許證、特許證及關於品行、能力服務
或其他相類之證書、介紹書，足以生損害於公眾或他人者，處1
年以下有期徒刑、拘役或3百元以下罰金。
中華民國刑法第218條
偽造公印或公印文者，處 5 年以下有期徒刑。
盜用公印或公印文足以生損害於公眾或他人者，亦同。
中華民國刑法第339條
意圖為自己或第三人不法之所有，以詐術使人將本人或第三人之
物交付者，處5年以下有期徒刑、拘役或科或併科1千元以下罰金
。
以前項方法得財產上不法之利益或使第三人得之者，亦同。
前二項之未遂犯罰之。
附表一
┌──┬─────────────┬───┬──────┐
│編號│偽造、變造之文書名稱      │性 質 │備    註　　│
├──┼─────────────┼───┼──────┤
│ 1  │偽造之「乙○○」中華民國軍│特種文│見臺灣板橋地│
│    │人身分證正反面影本1 份    │書    │方法院檢察署│
│    │                          │      │95年度偵字第│
│    │                          │      │14484號偵查 │
│    │                          │      │卷第51頁    │
├──┼─────────────┼───┼──────┤
│ 2  │偽造之受文者為「乙○○」之│公文書│見臺灣板橋地│
│    │臺北縣後備九一一旅令影本1 │      │方法院檢察署│
│    │份                        │      │95年度偵字第│
│    │                          │      │14484號偵查 │
│    │                          │      │卷第53、54頁│
├──┼─────────────┼───┼──────┤
│ 3  │偽造之「乙○○」之北部地區│特種文│見臺灣板橋地│
│    │後備司令部軍人在職證明影本│書    │方法院檢察署│
│    │1份                       │      │95年度偵字第│
│    │                          │      │14484號偵查 │
│    │                          │      │卷第55頁    │
├──┼─────────────┼───┼──────┤
│ 4  │偽造「乙○○」之薪餉單影本│特種文│見臺灣板橋地│
│    │3紙                       │書    │方法院檢察署│
│    │                          │      │95年度偵字第│
│    │                          │      │14484號偵查 │
│    │                          │      │卷第56頁    │
├──┼─────────────┼───┼──────┤
│ 5  │偽造之「甲○○」中華民國軍│特種文│見臺灣板橋地│
│    │人身分證正反面影本1 份    │書    │方法院檢察署│
│    │                          │      │95年度偵字第│
│    │                          │      │14484號偵查 │
│    │                          │      │卷第58頁    │
├──┼─────────────┼───┼──────┤
│ 6  │偽造之受文者為「甲○○」之│公文書│見臺灣板橋地│
│    │臺北縣後備九一一旅令影本1 │      │方法院檢察署│
│    │份                        │      │95年度偵字第│
│    │                          │      │14484號偵查 │
│    │                          │      │卷第59、60頁│
├──┼─────────────┼───┼──────┤
│ 7  │偽造之「甲○○」北部地區後│特種文│見臺灣板橋地│
│    │備司令部軍人在職證明影本1 │書    │方法院檢察署│
│    │份                        │      │95年度偵字第│
│    │                          │      │14484號偵查 │
│    │                          │      │卷第61頁    │
├──┼─────────────┼───┼──────┤
│ 8  │偽造之「甲○○」薪餉單影本│特種文│見臺灣板橋地│
│    │3紙                       │書    │方法院檢察署│
│    │                          │      │95年度偵字第│
│    │                          │      │14484號偵查 │
│    │                          │      │卷第62頁    │
└──┴─────────────┴───┴──────┘
附表二：
┌──┬─────────────┬───┬──────┐
│編號│扣案物品名稱              │數量　│備註　　　　│
├──┼─────────────┼───┼──────┤
│ 1  │軍用夾克                  │1件   │            │
├──┼─────────────┼───┼──────┤
│ 2  │軍用外衣                  │1件   │            │
├──┼─────────────┼───┼──────┤
│ 3  │軍用褲子                  │1件   │            │
└──┴─────────────┴───┴──────┘
